臺灣嘉義地方法院民事判決　九十一年度訴字第一四六號
　　原　　　告　台灣中小企業銀行股份有限公司
　　法定代理人　甲○○
　　訴訟代理人　丙○○
　　被　　　告　乙○○
　　　　　　　　丁○○
右列當事人間請求撤銷贈與行為等事件，本院判決如左：
    主    文
坐落嘉義市○村段三五一地號土地（地目；原），面積一０一一四平方公尺，權利範
圍應有部分五分之一，被告丁○○於民國八十九年七月十七日，將上述土地贈與被告
乙○○的行為，被告丁○○應該撤銷。
前項土地以夫妻贈與為原因的所有權移轉登記行為，登記日期為民國八十九年七月二
十七日（嘉義市地政事務所嘉地字第一六七五二號），被告乙○○應該塗銷，並回復
所有權登記名義為被告丁○○所有。
本案訴訟費用由被告平均負擔。
    事實及理由
壹、原告主張：
  一、崎頂工業股份有限公司（以下簡稱崎頂公司）向原告借款，被告丁○○為借款
      連帶保證人，崎頂公司逾期清償借款後，原告向嘉義地方法院請求對被告丁○
      ○核發新台幣（下同）八千八百八十三萬元支付命令，法院在民國八十六十一
      月十四日核發並已確定，當時崎頂公司有提供擔保品，而且被告丁○○積極協
      助處理債務，原告只向苗栗地方法院聲請強制執行崎頂公司的擔保品，並未向
      被告丁○○請求清償借款，至九十年三月間，崎頂公司所提供擔保品的拍賣底
      價，已低於借款總額，原告為保全債權，決定追加執行被告丁○○財產，但被
      告丁○○所有坐落嘉義市○村段（以下簡稱興村段）三五一地號土地（被告應
      有部分五分之一），早在八十九年七月十七日贈與被告乙○○，並在同年七月
      二十七日移轉登記完畢，致使原告無法強制執行上述土地，被告二人所為的贈
      與行為，已嚴重損害原告借款債權。於是，原告根據民法第二四四條第一項、
      第四項規定的撤銷權法律關係提起本件訴訟，並請求如主文第一項、第二項所
      記載的聲明。
  二、對被告抗辯的陳述：
　　　法院拍定日期為八十一年二月十一日，土地移轉登記給被告丁○○的日期則是
      同年八月八日，辦理護照不須那麼久，被告乙○○的身分證應早已拿回，不必
      因此將土地登記給被告丁○○，而且，被告乙○○從第一商業銀行提領四十萬
      元，也無法明是用來購買本件土地。
  三、提出土地登記謄本、本院八十六年度促字第九六三六號支付命令及確定證明書
      各一份（均是影本），作為證明。
貳、被告共同抗辯：
  一、興村段三五一號土地是被告乙○○和其他四人，每人出資四十萬元向法院共同
      標到，被告丁○○與其他四人並無買賣行為，因當時被告乙○○正在辦理出國
      手續，身分證被旅行社拿走，無法辦理印鑑證明，才將土地所有權人登記為被
      告丁○○。之前有增值稅問題，所以沒有回復登記為被告乙○○名義，現因夫
      妻贈與不用繳增值稅，才回復登記為被告乙○○。況且，崎頂公司在八十五年
      就倒了，如果要脫產，當時早就脫產，而請求駁回原告訴訟。
  二、聲請傳訊證人官明四、舒森泉，並請求調閱第一商業銀行八十一年二月十五日
      ，面額四十萬元，票號ＢＤ0000000支票資料。
參、本院依職權向嘉義市地政事務所、財政部台灣省南區國稅局嘉義市分局，分別調
    取被告二人土地所有權移轉登記申請資料、被告李丁○○八十九年七月十七日之
    前的各類所得及財產資料。
肆、本院判斷：
  一、原告主張的事實，有原告提出土地登記謄本、本院八十六年度促字第九六三六
      號支付命令及確定證明書各一份附卷證明，本院向南區國稅局嘉義市分局調閱
      被告丁○○所有的財產資料，根據該分局的資料顯示，被告丁○○在八十九年
      七月十七日前的財產只剩二筆，分別是嘉義市○○段車店小段八八九之十三地
      號土地一筆，現值五百四十四萬零四百元，新竹市○○路四三號房屋一間，現
      值三千八百元，有九十一年十月二十九日南區國稅局嘉市資字第０９１００２
      ３２２６號函附卷可以證明，被告丁○○積欠原告八千八百八十三萬元，以上
      二筆財產總額，再加上八十九年度綜合所得十八萬八千七百三十五元，共計五
      百六十三萬二千九百三十五元，不可能全部清償原告借款，可見被告丁○○在
      八十九年七月十七日贈與土地給被告乙○○時，其負債已經超過資產而陷於無
      資力狀態，故原告的主張可以認定真實而被本院採信。
　二、被告二人抗辯本件土地是被告乙○○投資四十萬元，與其他四人共同標購法拍
      屋，因當時辦理出國手續，無法申請印鑑證明，才將土地登記被告丁○○名下
      。但本件土地在八十一年二月十八日，由謝金樹（已死亡）拍得，八十一年八
      月八日，才移轉登記被告丁○○名下，中間相隔五個多月，有土地登記簿附卷
      證明，本件土地如果是被告乙○○投資購買，在她出國前，為防止謝金樹擅自
      出賣土地，應該早已將土地移轉登記所需一切文件準備好，為何長達五個月多
      月時間，仍未申請印鑑證明？被告二人的抗辯，本院無法採信。
      被告乙○○抗辯四十萬元是她從第一商業銀行提領出來，購買台支支票交給謝
      金樹當保證金，共有五個人投資買法拍屋。雖然證人官明四九十一年十一月二
      十六日（證人舒森泉傳訊未到庭）在本院具結作證；共有五個人投資買拍屋，
      包括乙○○，不知道是誰出錢，繳錢都是乙○○出面。證人官明四的證詞只能
      證明被告乙○○確實出面投資購買法拍屋，並未能證明四十萬元是被告乙○○
      出資。而且，本院向第一商業銀行調閱八十一年二月十五日，票號ＢＤ000
      0000，面額四十萬元的支票資料，這四十萬元支票是向台灣銀行嘉義分行
      購買台支支票，但也無法證明是被告乙○○出錢投資合買法拍屋，被告乙○○
      的抗辯，因為沒有確實證據可以證明，本院無法採信。
  三、依照民法第二四四條第一項規定：「債務人所為之無償行為，有害及債權者，
      債權人得聲請法院撤銷之。債權人依第一項或第二項之規定聲請法院撤銷時，
      得並聲請命受益人或轉得人回復原狀」，所謂「有害及債權者」，是指債務人
      所為的無償行為後，造成自己本身責任財產減少，致使債權人的債權不能或難
      於獲得清償而言。
      被告丁○○為借款連帶保證人，積欠原告八千八百八十三萬元，八十九年七月
      十七日將本件土地贈與被告乙○○時，被告丁○○八十九年的綜合所得為十八
      萬八千七百三十五元，土地一筆，現值五百四十四萬零四百元，房屋一間，現
      值三千八百元，分別有南區國稅局八十九年度綜合所得稅各類所得資料清單及
      財產歸屬資料清單附卷證明，由此可見，被告丁○○贈與本件土地給被告乙○
      ○時，早已陷於無資力狀態，仍然將本件土地贈與被告乙○○，故被告二人所
      為的無償贈與行為，已經損害原告的借款債權，原告聲請撤銷被告二人間的無
      償贈與行為，符合法律規定，原告的請求可以成立。
      另外，依照民法第二四四條第四項前段規定：「債權人得聲請法院撤銷之。債
      權人依第一項或第二項之規定聲請法院撤銷時，得並聲請命受益人或轉得人回
      復原狀」，被告乙○○既然是被告丁○○所為贈與行為的受益人，原告起訴請
      求被告乙○○塗銷興村段三五一號土地應有部分五分之一的所有權移轉登記行
      為，並且回復原狀，符合法律規定，應該准許原告請求。
  四、綜上所述，原告根據民法第二四四條第一項、第四項規定的撤銷權法律關係，
      請求主文第一項、第二項所記載的內容，符合法律規定，應該准許。
伍、訴訟費用負擔的依據：民事訴訟法第八十五條第一項前段，判決如主文。
中　　　華　　　民　　　國　　　九十一　　年　　　十二　月　　　十　　　日
                                  臺灣嘉義地方法院民事第二庭
                                      法　官　甘　大　空
右為正本係照原本作成
如對本判決上訴應於送達後二十日內向本院提出上訴狀
中　　　華　　　民　　　國　　　九十一　　年　　　十二　月　　　十　　　日
                                      書記官　陳　麗　雅
